【裁判字號】    99,訴,148
【裁判日期】    990224
【裁判案由】    大陸人民條例等
【裁判全文】
臺灣板橋地方法院刑事判決               99年度訴字第148號
公  訴  人  臺灣板橋地方法院檢察署檢察官
被      告  甲○○
            乙○○
上列被告因違反臺灣地區與大陸地區人民關係條例等案件，經檢
察官提起公訴（98年度偵字第32418 號），被告於準備程序中均
就被訴事實為有罪之陳述，經告知被告簡式審判程序之旨，並聽
取當事人之意見後，本院合議庭裁定由受命法官獨任進行簡式審
判程序，判決如下：
    主  文
甲○○共同違反不得使大陸地區人民非法進入臺灣地區之規定，
處有期徒刑肆月，如易科罰金，以銀元參佰元即新臺幣玖佰元折
算壹日；減為有期徒刑貳月，如易科罰金，以銀元參佰元即新臺
幣玖佰元折算壹日。
乙○○共同行使明知為不實之事項，而使公務員登載於職務上所
掌之公文書，足以生損害於公眾，處有期徒刑參月，如易科罰金
，以銀元佰元折算壹日；減為有期徒刑壹月又拾伍日，如易科
罰金，以銀元參佰元即新臺幣玖佰元折算壹日。緩刑貳年。
    事  實
一、乙○○乃大陸地區人民，因家境清貧，欲以假結婚方式進入
    臺灣地區打工賺取薪資，於民國92年初，以人民幣3 萬元之
    代價，委請真實姓名年籍不詳自稱「阿彬」或「阿明」之成
    年男子（下稱阿明）尋找假結婚之對象，「阿明」即以新臺
    幣2 萬元之報酬，尋得甲○○為乙○○假結婚之對象。甲○
    ○、乙○○及「阿明」均明知臺灣地區人民不得使大陸地區
    人民非法進入臺灣地區，且均明知甲○○及乙○○並無結婚
    之真意，為使乙○○能非法入境來台打工，甲○○、「阿明
    」竟共同基於使大陸地區人民非法進入臺灣地區之犯意聯絡
    ，另甲○○、乙○○及「阿明」則共同基於行使使公務員登
    載不實公文書之犯意聯絡，先由甲○○在「阿明」之陪同及
    安排下前往大陸地區，於92年2 月25日，與乙○○至福建省
    福州市民政局辦理結婚登記，並取得大陸地區福建省福州市
    民政局簽發之「榕民婚字第W0000000號」結婚證。再於92年
    3 月17日，由甲○○持上開不實結婚證前往臺北縣中和市第
    一戶政事務所辦理其與乙○○之結婚登記，使該戶政事務所
    不知情之承辦公務員，將上開不實結婚事項輸入電腦，而登
    載此不實之結婚、配偶資料於其職務上所掌之戶籍登記資料
    之電子檔案、戶口名簿等公文書上，並據以核發記載甲○○
    配偶為乙○○之戶籍謄本及國民身分證，足以生損害於戶政
    機關對於戶籍管理之正確性。再於92年7月3日，由甲○○、
    「阿明」填載「大陸地區人民進入臺灣地區旅行證申請書」
    ，並檢附大陸地區人民進入臺灣地區保證書、前述登載不實
    之戶籍謄本等資料，以配偶來臺探親為由，向內政部警政署
    入出境管理局（下稱境管局，現已改制為內政部入出國及移
    民署）持以行使，經境管局之承辦人員於實質審查後，未察
    覺有異，而據以核發乙○○之大陸地區人民進入臺灣地區旅
    行證，使乙○○得以形式上合法之探親方式，於92年4 月20
    日非法入境臺灣地區，足以生損害於境管局對大陸地區人民
    進出臺灣管理之正確性。嗣因乙○○於98年11月11日，主動
    向內政部入出國及移民署專勤事務第一大隊臺北縣專勤隊自
    首犯罪，始循線查悉上情。
二、案經內政部入出國及移民署專勤事務第一大隊臺北縣專勤隊
    報告臺灣板橋地方法院檢察署檢察官偵查起訴。
    理  由
一、上揭犯罪事實，均據被告甲○○、乙○○於警詢、偵查及本
    院審理中自白不諱，其等供述互核大致相符，復有大陸地區
    福建省福州市民政局出具之結婚證、被告甲○○之旅客入出
    境紀錄查詢、大陸地區人民申請來台查詢資料、入出國日期
    證明書、戶口名簿、戶籍謄本、大陸地區人民進入臺灣地區
    保證書、大陸地區人民進入臺灣地區旅行證申請書、被告乙
    ○○之中華民國臺灣地區旅行證等件附卷可稽，足認被告之
    自白均與事實相符。本件事證已臻明確，被告犯行均堪認定
    。
二、新舊法之比較：
(一)、按被告行為後，刑法已於94年2 月2 日修正公布，並自95年
    7 月1 日起施行。修正後刑法第2 條第1 項：「行為後法律
    有變更者，適用行為時之法律。但行為後之法律有利於行為
    人者，適用最有利於行為人之法律。」之規定，係規範行為
    後法律變更所生新舊法律比較適用之準據法，於新法施行後
    ，應適用新法第2 條第1 項之規定，為「從舊從輕」之比較
    。茲將本案新、舊法比較適用之情形分敘如下：
  1.修正前刑法第33條第5 款規定：「罰金：1 元（銀元）以上
    。」修正後刑法第33條第5 款則規定：「罰金：新臺幣
    1000 元以上，以百元計算之。」刑法第214 條之規定於被
    告行為後雖無變更，惟修正後刑法第33條第5 款所定罰金刑
    最低數額，較之修正前提高，自以修正前刑法第33條第5 款
    規定有利於被告。
  2.刑法第28條關於共犯之規定，由原條文：「二人以上共同實
    施犯罪之行為者，皆為正犯」，修正為：「二人以上共同實
    行犯罪之行為者，皆為正犯」，此乃因原「實施」之概念，
    包含陰謀、預備、著手及實行等階段，故修正為僅共同實行
    犯罪行為者，始成立共同正犯。是新法共同正犯之範圍顯然
    縮小，而排除「陰謀共同正犯」、「預備共同正犯」之適用
    ，自屬行為後法律有變更，而非單純文字之修正。本件被告
    均係直接從事犯罪構成要件行為，屬實行犯罪之共同正犯，
    是修正後之新法並未較有利於被告。
  3.刑法第55條關於牽連犯之規定業經刪除，故犯一罪而其方法
    或結果之行為犯他罪名者，依修正前第55條之規定認屬牽連
    犯，應從一重處斷；依修正後刑法第55條之規定，因已無牽
    連犯可資適用，則被告甲○○所犯各罪，應予分論併罰。比
    較新、舊法結果，適用被告行為時之法律即修正前刑法第55
    條牽連犯之規定，較有利於被告甲○○。
  4.修正前刑法第11條規定：「本法總則於其他法令有刑罰之規
    定者，亦適用之。但其他法令有特別規定者，不在此限。」
    ；修正後刑法第11條規定：「本法總則於其他法律有刑罰或
    保安處分之規定者，亦適用之。但其他法律有特別規定者，
    不在此限。」其性質上屬於「過橋條款」，而為法律適用之
    準據，無關犯罪行為可罰性要件之變更，應逕行適用裁判時
    有效之現行條文。
  5.經綜合全部罪刑而為比較結果，本件涉及新舊法比較適用者
    ，新法之規定非有利於被告，揆諸上揭說明，應依刑法第2
    條第1 項前段，一體適用被告行為時之修正前刑法規定。
(二)、按被告行為後，臺灣地區與大陸地區人民關係條例亦於92年
    10月29日修正公布全文，其中修正後該條例第79條，係自92
    年12月31日起施行。依修正後該條例第79條第1 項之規定，
    違反同條例第15條第1 款不得使大陸地區人民非法進入臺灣
    地區之規定者，其法定刑已由修正前之「5 年以下有期徒刑
    、拘役或科或併科新臺幣50萬元以下罰金」，提高為「1 年
    以上7 年以下有期徒刑，得併科新臺幣1 百萬元以下罰金」
    ，比較新舊法之結果，以修正前之舊法有利於被告，依刑法
    第2 條第1 項前段之規定，應適用修正前該條例第79條第1
    項之規定。
三、論罪科刑
(一)、按臺灣地區與大陸地區人民關係條例第79條第1 項處罰違反
    同條例第15條第1 款所定使大陸地區人民非法進入臺灣地區
    之罪，凡非經合法手續進入者皆包含之，行為人利用假結婚
    真入境之脫法方式，使大陸地區人民進入臺灣地區，即已觸
    犯本罪（最高法院92年度台上字第40號判決意旨參照）。被
    告甲○○與乙○○並無結婚真意，徒具外觀合法之形式婚姻
    ，其與被告乙○○假結婚，無非為使乙○○得以申請入臺，
    以規避我國對大陸地區人民入境臺灣地區之管制；又被告向
    戶政機關申報結婚登記，使不知情之承辦公務員將被告假結
    婚之不實事項登載於職務上所掌管之戶籍登記資料電子檔案
    （屬刑法第220 條第2 項之準文書）、戶口名簿、戶籍謄本
    等公文書，嗣並由被告甲○○持該登記不實之戶籍謄本向境
    管局提出申請乙○○之旅行證而行使之，進而使乙○○進入
    臺灣地區，核被告甲○○所為，係犯刑法第216 條、第214
    條之行使使公務員登載不實文書罪，及違反修正前臺灣地區
    與大陸地區人民關係條例第15條第1 款之規定，應依修正前
    同條例第79條第1 項規定處斷；被告乙○○所為，係犯刑法
    第216 條、第214 條之行使使公務員登載不實文書罪。被告
    所犯使公務員於職務上所掌公文書（含上開準公文書）登載
    不實之低度行為，為行使之高度行為所吸收，不另論罪。被
    告甲○○、「阿明」就上述使大陸地區人民非法進入臺灣地
    區罪；被告甲○○、乙○○及「阿明」就前開行使使公務員
    登載不實之文書罪，互有犯意聯絡及行為分擔，各均應論以
    共同正犯。又被告甲○○所犯上開二罪，有方法、目的之牽
    連關係，應依修正前刑法第55條牽連犯之規定，從一重之使
    大陸地區人民非法進入臺灣地區罪處斷。被告乙○○於其本
    案犯行未被有偵查犯罪職權之機關或公務員發覺前，即至內
    政部入出國及移民署專勤事務第一大隊臺北縣專勤隊自首犯
    罪，此有被告乙○○之警詢筆錄及本院辦理刑事案件電話紀
    錄查詢表存卷可證，其對於未發覺之罪自首而接受裁判，合
    於刑法第62條前段規定，爰依法減輕其刑（因被告乙○○自
    首之時間已在刑法修正施行後，依照最高法院95年度第8次
    刑事庭會議決議內容，此部分應逕行適用新法第62條之規定
    ）。
(二)、另按大陸地區人民，須經主管機關許可始得進入臺灣地區；
    大陸地區人民申請進入臺灣地區團聚、居留或定居者，應接
    受面談、按捺指紋並建檔管理之；未接受面談、按捺指紋者
    ，不予許可其團聚、居留或定居之申請，臺灣地區與大陸地
    區人民關係條例第10條第1 項、第10條之1 前段分別定有明
    文。且大陸地區人民進入臺灣地區許可辦法就大陸地區人民
    申請入臺，均有嚴格之規範，主管機關依該辦法規定，亦得
    不予許可入臺，故主管機關就大陸地區人民申請進入臺灣地
    區，應有實質審查權，並非一經聲明，即有登載之義務。是
    被告甲○○以不實事由，向境管局申請被告乙○○入境臺灣
    地區，並使境管局據以核發被告乙○○之旅行證，此部分被
    告所為，尚與刑法第214 條使公務員登載不實罪之要件有間
    ，附此敘明。
(三)、爰審酌被告之犯行影響大陸地區人民進入臺灣地區之管制及
    我國主管機關對於戶籍管理之正確性，且對於社會治安、就
    業市場均生危害，及其等之生活狀況、素行、犯罪之動機、
    目的、手段及犯罪後均坦承犯行之態度等一切情狀，分別量
    處如主文所示之刑，並均諭知易科罰金之折算標準（依修正
    前刑法第41條第1 項前段及廢止前罰金罰鍰提高標準條例第
    2 條之規定，易科罰金係以銀元100 元以上300 元以下即新
    臺幣300 元以上900 元以下折算1 日，依修正後刑法第41條
    第1 項前段之規定，則以新臺幣1000元、2000元或3000元折
    算1 日。經比較修正前後之易科罰金折算標準，以行為時即
    修正前之規定較有利於被告，故依刑法第2 條第1 項前段規
    定，應適用修正前刑法第41條第1 項前段及廢止前罰金罰鍰
    提高標準條例第2 條等規定，諭知易科罰金之折算標準），
    以示懲儆。再以本件被告犯罪之時間均係在96年4 月24日以
    前，經核俱合於中華民國九十六年罪犯減刑條例所定之減刑
    條件，爰均依該條例第2 條第1 項第3 款、第7 條之規定，
    減其等宣告刑2 分之1 ，並均諭知減刑後易科罰金之折算標
    準。
(四)、末查被告乙○○前未曾因故意犯罪受有期徒刑以上刑之宣告
    ，此有臺灣高等法院被告前案紀錄表在卷可稽，其因家有稚
    子及病重母親賴其扶養，家庭經濟狀況窘困，一時失慮，致
    罹刑典，事後已坦認犯行，深表悔悟，歷此偵審程序及罪刑
    之宣告後，應知警惕而無再犯之虞，本院因認所宣告之刑以
    暫不執行其刑為適當，爰依刑法第74條第1 項第1 款規定，
    併予宣告緩刑2 年，以勵自新。
據上論斷，應依刑事訴訟法第273 條之1 第1 項、第299 條第1
項前段，修正前臺灣地區與大陸地區人民關係條例第15條第1 款
、第79條第1 項，刑法第11條前段、第2 條第1 項前段、第216
條、第214 條、第62條前段、第74條第1 項第1 款、修正前刑法
第28條、第55條、第41條第1 項前段，廢止前罰金罰鍰提高標準
條例第2 條、刑法施行法第1 條之1 、現行法規所定貨幣折算新
臺幣條例第2 條，中華民國九十六年罪犯減刑條例第2 條第1 項
第3 款、第7 條，判決如主文。
本案經檢察官陳姿雯到庭執行職務。
中    華    民    國    99    年    2     月    24    日
                  刑事第二十庭  法  官  吳佳穎
以上正本證明與原本無異
如不服本判決應於送達後10日內向本院提出上訴狀
                                書記官  黃炎煌
中    華    民    國    99    年    2     月    24    日
附錄本案論罪科刑法條全文：
中華民國刑法第216條
行使第210 條至第215 條之文書者，依偽造、變造文書或登載不
實事項或使登載不實事項之規定處斷。
中華民國刑法第214條
明知為不實之事項，而使公務員登載於職務上所掌之公文書，足
以生損害於公眾或他人者，處3 年以下有期徒刑、拘役或5 百元
以下罰金。
修正前臺灣地區與大陸地區人民關係條例第15條第1 款：
下列行為不得為之：
一  使大陸地區人民非法進入臺灣地區。
修正前臺灣地區與大陸地區人民關係條例第79條
違反第15條第1 款規定者，處5 年以下有期徒刑、拘役或科或併
科新臺幣50萬元以下罰金。
以犯前項之罪為常業者，處1 年以上7 年以下有期徒刑，得併科
新台幣1 百萬元以下罰金。
第1 項之未遂犯罰之。

司法院資訊處製作；財團法人民間司法改革基金會備份。
